【裁判字號】    95,台上,4809
【裁判日期】    950831
【裁判案由】    妨害自由
【裁判全文】
最高法院刑事判決            九十五年度台上字第四八０九號
    上  訴  人  甲○○
                        路25.
                乙○○
                        3號1.
上列上訴人等因妨害自由案件，不服台灣高等法院台中分院中華
民國九十二年七月十六日第二審判決（九十二年度上訴字第九五
０號，起訴案號：台灣台中地方法院檢察署九十年度偵字第一四
八０三、一九六四三、二０六０六號），提起上訴，本院判決如
下：
    主  文
上訴駁回。
    理  由
按刑事訴訟法第三百七十七條規定，上訴於第三審法院，非以判
決違背法令為理由，不得為之。是提起第三審上訴，應以原判決
違背法令為理由，係屬法定要件。如果上訴理由狀並未依據卷內
訴訟資料，具體指摘原判決不適用何種法則或如何適用不當，或
所指摘原判決違法情事，顯與法律規定得為第三審上訴理由之違
法情形，不相適合時，均應認其上訴為違背法律上之程式，予以
駁回。本件原判決維持第一審關於論上訴人甲○○、乙○○以共
同以非法方法剝奪人之行動自由，未遂罪，處甲○○有期徒刑貳
月；乙○○拘役參拾日，並均諭知易科罰金折算標準部分之判決
，駁回上訴人等二人在第二審之該部分上訴。係引用第一審判決
書之記載，依憑上訴人等二人均坦承：於民國九十年（起訴書誤
載為八十九年）一月二十一日上午十一時三十分許，在台中市○
區○○路二五七號即甲○○、謝昀臻 (經第一審法院判決公訴不
受理確定)夫婦經營之機車行內，與告訴人葉欽宗、趙美玲、趙
思羿及趙施琅英發生爭執時，曾按下鐵門遙控器等情不諱，參酌
告訴人等之指訴，及卷附告訴人趙美玲、趙思羿及趙施琅英三人
之診斷證明書、告訴人葉欽宗之存證信函，上訴人甲○○在其上
開住處大樓公布欄張貼之存證信函等證據資料，而為論斷，已敘
述其所憑之證據及認定之理由。而以上訴人等二人否認有共同妨
害自由之犯行，及辯解：並未剝奪告訴人等之行動自由云云，係
飾卸之詞，無足採取，在理由內依憑調查所得證據，詳加指駁；
並說明：（一）經第一審法院勘驗上訴人等二人提出之案發過程
錄音帶，其內容吵雜不清，迭有錄音中斷情形，並未連續錄音，
且有不明音樂聲，復係上訴人等二人片面錄製，則於錄音過程中
，不無刻意為有利於己方之發言之可能，自無從依該錄音內容，
採為有利上訴人等二人之佐證；況依勘驗所得及上訴人等二人提
出之錄音內容譯文顯示，上訴人等二人係於衝突結束，告訴人等
離去後，始有謝昀臻之明確撥打電話報警聲音，上訴人等二人辯
稱：於衝突過程中，廖子華（上訴人乙○○之妻，業經原審維持
第一審判決無罪之判決確定）即已報警，伊等始要求告訴人等不
要離去云云，是否屬實，已有可疑。況告訴人等於衝突中，受有
較重之傷害，其中趙施琅英於案發時已達六十餘歲之高齡，受有
多處挫擦傷，趙思羿受有頭部及鼻部挫傷併流鼻血之傷害，而上
訴人等二人亦坦承葉欽宗係扶持受傷之趙美玲離去之情事，告訴
人等顯係為避免續遭攻擊或為就診而倉皇離去，非因上訴人等二
人報警而畏罪潛逃，上訴人甲○○降下鐵門阻止告訴人等離去，
顯係出於剝奪他人行動自由之意思而為，且無正當之阻卻違法事
由；再本件因鐵門降下之速度較慢，故告訴人等始得走出該機車
行，而上訴人甲○○因見告訴人等已離去，始將下降之鐵門暫停
，是告訴人等若稍有耽擱，即會受困於機車行內，而遭剝奪行動
自由，上訴人等二人顯已著手妨害自由之犯行，雖未生剝奪告訴
人等行動自由之結果，仍已構成未遂犯行。至告訴人趙思羿、趙
施琅英及證人林孟孝、張美麗等於第一審法院調查時供證：當時
鐵門已降至膝蓋處，受困於該機車行內已有一段時間云云，核與
彼等在偵查中所述情節顯有出入，應係誇大之詞，尚無可採。（
二）上訴人乙○○為甲○○、謝昀臻助勢，復與甲○○藉詞已經
報警處理，要求告訴人等不得離開機車行，其顯有以自己共同犯
罪之意思，與甲○○共同謀議以非法方法強行阻撓告訴人等離去
，而推由甲○○實施降下鐵門之行為，自應論為妨害自由罪之共
同正犯之理由。從形式上觀察，原判決並無違背法令之情形存在
。上訴意旨略稱：（一）原判決認定上訴人等二人事先謀議，推
由甲○○降下鐵門。惟乙○○僅要求告訴人等暫勿離開，並無實
施或分擔「降下鐵門」之犯行，本件當時既係甲○○瞬間單獨而
為，乙○○並無可能與之謀議；況原判決就上訴人等二人之間如
何有意思聯絡及行為分擔，予以論述說明，亦有判決不載理由之
違法。（二）甲○○於鐵門降下三分之一時，即按暫停，究屬不
能未遂或中止未遂，未見原審究明。（三）上訴人等二人曾聲請
調閱報案紀錄，證明彼等於衝突過程中即已報警，原判決僅依上
訴人等二人提出之錄音帶勘驗結果，即認上訴人等二人係於衝突
結束，告訴人等離去後，始撥打電話報警，顯就待證之重要關係
事項，未予調查，自屬違法。（四）上訴人等二人所以按下鐵門
，係出於報警後，留置現行犯及為證據保全之自助行為，並非施
以強暴、脅迫之不法行為，原判決適用法則顯有不當。（五）依
證人張美麗、林孟孝之證述，案發當天除告訴人等四人外，尚包
括同行之張、林二人，可見其人多勢眾，且告訴人等係於翌日始
就診驗傷，彼等顯未嚴重至不能等待警察前來處理，而須即刻就
醫，原判決臆測告訴人等係為免續遭攻擊及就診而倉皇離去，顯
有認定事實不依證據之違法。（六）上訴人等二人均無前科，且
有正當職業，本件純係告訴人葉欽宗與甲○○間之私人恩怨，乙
○○並無妨害自由之犯意等語。惟查：（一）按證據之取捨、證
據證明力之判斷，及事實有無之認定，為事實審法院之職權，苟
其取捨判斷與認定，並不違背論理法則及經驗法則，即不容任意
指為違法。又共同正犯之意思聯絡，並不限於事前有所謀議，即
僅於行為當時有共同犯意之聯絡者，亦屬之，且其表示之方法，
亦不以明示通謀為必要，即相互間有默示之合致，亦無不可。原
判決已敘明據上訴人乙○○所供：伊要求告訴人等不要離去時，
甲○○聽到後，即以遙控器降下鐵門云云，認定上訴人等二人成
立共同正犯之理由，並無上訴意旨所指有判決不備理由之違法情
形存在。再原判決已引用第一審判決理由壹、一之(三)說明依甲○
○於第一審調查中所供，足見係因鐵門降下之速度緩慢，故告訴
人等於鐵門只降下三分之一時，即已離去，甲○○見此才停住該
下降鐵門等情，堪認上訴人等二人見告訴人等已離去，無法達到
妨害自由之目的，始將鐵門停住，自應成立未遂犯等旨。是依上
開論斷，上訴人等二人妨害自由未遂之結果，並非出於其二人因
己意而中止，亦非其行為不能發生犯罪之結果，均與刑法上之中
止未遂或不能未遂之構成要件不合，原判決因依刑法第二十六條
前段普通未遂犯之規定減輕其刑，仍無不合。上訴意旨妄指為違
法，並非依據卷內訴訟資料具體指摘之適法第三審上訴理由。（
二）按審判期日應調查之證據，係指與待證事實有重要關係，在
客觀上顯有調查必要性之證據而言，故其範圍並非漫無限制，必
其證據與判斷待證事實之有無，具有關連性，得據以推翻原判決
所確認之事實，而為不同之認定，始足當之；若所證明之事項已
臻明瞭，自欠缺調查之必要性，原審未依聲請為無益之調查，即
無違法可言。本件第一審判決已明依勘驗現場錄音帶結果，堪
認上訴人等方面係於衝突結束，告訴人等已離去後，始撥打電話
由謝昀臻報警等情（見第一審判決第十頁第三至六行），原審予
以引用，因認本件罪證已臻明確，其未再依上訴人等二人之聲請
，就此項事實為無益之調查，即無違法可言，自不得執此指摘，
資為合法之第三審上訴理由。（三）依原判決之認定，本件告訴
人僅為被害人，並非現行犯，且與上訴人等二人均係同一大樓之
住戶，彼此熟識，難認上訴人等二人係出於防止告訴人等脫逃而
加以留置之意思，而本件又無因告訴人等離去後，上訴人等二人
即有民事上之請求權不得實行或實行顯有困難，而有依民法第一
百五十一條實施自助行為之必要情形，原判決未認定上訴人等係
留置現行犯或為自助行為，並無違誤。上訴意旨妄加爭執，亦非
正當之第三審上訴理由。（四）其餘上訴意旨，則置原判決之明
白論斷於不顧，或仍持原判決已說明理由而捨棄不採之陳詞辯解
，再為事實上之爭執，或就屬於事實審法院採證認事職權之行使
，全憑己見，任意指摘，難謂已符合首揭法定上訴第三審之要件
。其上訴均違背法律上之程式，應予駁回。
據上論結，應依刑事訴訟法第三百九十五條前段，判決如主文。
中    華    民    國  九十五  年    八    月  三十一  日
                      最高法院刑事第六庭
                          審判長法官  邵  燕  玲
                                法官  張  清  埤
                                法官  陳  世  雄
                                法官  呂  丹  玉
                                法官  洪  昌  宏
      本件正本證明與原本無異
                                      書  記  官
中    華    民    國  九十五  年    九    月    五    日
                                                   ｍ


司法院資訊處製作；財團法人民間司法改革基金會備份。
